臺灣高等法院民事判決
　　上　訴　人　　乙○○
　　訴訟代理人　　程巧亞律師
　　被　上訴人　　甲○○
　　訴訟代理人　　吳　麒律師
右當事人間請求確認債權不存在事件，上訴人對於中華民國九十二年五月二十日臺灣
士林地方法院九十一年度家訴字第四六號第一審判決提起上訴，本院於九十二年十二
月三十日言詞辯論終結，判決如左：
    主      文
上訴駁回。
第二審訴訟費用由上訴人負擔。
    事      實
甲、上訴人方面：
一、聲明：
  (一)原判決廢棄。
  (二)右廢棄部分，確認兩造民國八十八年六月十三日所簽離婚協議書第二條第一項之
    被上訴人對上訴人新台幣（下同）二百五十萬元之債權，以及確認被上訴人所持
    有之上訴人於八十八年六日十三日所簽發、票面金額二百五十萬元、到期日八十
    八年七月十三日、票號四四九一一二號之本票債權均不存在。
  (三)第一、二審訴訟費用由被上訴人負擔。
二、陳述：除與原判決記載相同者，茲引用之外，補述略稱：
  (一)按解釋契約，固須探求當事人立約時之真意，不能拘泥於契約之文字，但契約文
    字業已表示當事人真意，無須別事探求者，即不得反捨契約文字而更為曲解；最
    高法院十七年上字第一一一八號著有判例。本件兩造固簽訂有和解書及離婚協議
    書各乙份，而於和解書上記明和解條件如離婚協議書等語，然由和解書之記載清
    楚可知，兩造和解條件如離婚協議書之真意，即為離婚協議書之全部內容，為兩
    造之和解條件。換言之，有關兩造離婚之一切條件，均屬兩造之和解條件，但非
    可以此推論離婚協議書上任何財產或金額之約定，為損害賠償之約定。離婚協議
    書第二條約定：「男、女雙方當事人，有關財產之分配方法約定如左：‧‧‧」
    ，顯見該條所列第一、二項確為兩造關於離婚後財產分配之約定，即民法第一千
    零三十條之一有關夫妻聯合財產關係消滅後之剩餘財產分配之約定，詎原審判決
    竟於契約文義如此明確下，另行解釋兩造於離婚協議書第二條第一項之約定為損
    害賠償之約定，顯有違反上開判例意旨之情。至同條第二項僅係兩造就夫妻聯合
    財產關係消滅後，有關剩餘財產分配之概括性、補充性之約定，尚不足據以認定
    第一項是關於損害賠償之約定。
  (二)民法第一千零三十條之一有關夫妻聯合財產關係消滅後之剩餘財產分配請求權之
    規定，當以聯合財產關係消滅時，夫妻雙方尚有剩餘財產得為分配為其前提；如
    聯合財產關係消滅時，夫妻雙方並無剩餘財產，夫或妻自無剩餘財產分配請求權
    可言。因此，原審判決認民法第一千零三十條之一之規定，性質上並非強制或禁
    止規定，夫妻雙方得合意不經實際會算，自行約定剩餘財產分配金額，顯有違誤
    。又條文中所謂「剩餘」之概念，應指夫或妻在婚姻存續中因勞力或有償取得原
    有財產，扣除婚姻關係存續中所負債務後之淨益；而本件上訴人於簽訂離婚協議
    書時，名下並無任何在婚姻存續中因勞力或有償取得之不動產或動產，是上訴人
    根本無任何財產得依民法第一千零三十條之一之規定，於扣除婚姻關係存續中所
    負債務後，尚有剩餘之財產得分配被上訴人，亦即被上訴人對上訴人自無剩餘財
    產分配請求權可言，從而，兩造於離婚協議書第二條第一項就離婚後財產之分配
    約定上訴人支付被上訴人二百五十萬元，顯屬無效。
  (三)協議離婚與離婚後之剩餘財產分配，實為二事，甚至於婚姻關係消滅前，夫或妻
    尚不得請求分配雙方剩餘財產之差額。準此，縱使夫妻於協議離婚時，就離婚後
    之剩餘財產分配自行約定，惟因事實上根本無「剩餘」財產可供分配，致所為剩
    餘財產分配之約定無效，但其對協議離婚之效力，亦無任何影響。尤有甚者，被
    上訴人於上訴人所交付系爭本票到期日前，仍與上訴人辦理離婚登記，更徵被上
    訴人非以上訴人給付系爭二百五十萬元，作為其離婚之條件。
  (四)票據行為係不要因行為，如執票人之取得票據，並非出於惡意或詐欺時，票據債
    務人固不得以自己與發票人或執票人之前手間所存抗辯之事由對抗執票人，但票
    據債務人以自己與執票人間所存抗辯之事由對抗執票人，尚非法所不許。本件上
    訴人之所以簽發系爭二百五十萬元之本票乙紙，其原因係為支付被上訴人離婚協
    議書第二條第一項所約定之二百五十萬元，然上開離婚協議書第二條第一項之約
    定既屬無效，從而上訴人簽發系爭本票之原因即為無效，依上開最高法院判決意
    旨，上訴人自得以該事由對抗被上訴人，而請求確認被上訴人所持有上訴人於八
    十八年六日十三日所簽發、票面金額二百五十萬元、到期日八十八年七月十三日
    、票號為四四九一一二號之本票債權不存在。
  (五)原審為上訴人敗訴之判決顯有違誤，為此提起上訴。
三、證據：援用第一審所提證據。
乙、被上訴人方面：
一、聲明：
  (一)上訴駁回。
  (二)第一、二審訴訟費用由上訴人負擔。
二、陳述：除與原判決記載相同者，茲引用之外，補述略稱：
  (一)上訴人自承於離婚當時，名下並無任何財產，又何能分配二百五十萬元予被上訴
    人？況兩造另又約定「２．雙方名下產物各歸所有，另一方不得有異」，足見上
    訴人簽發之二百五十萬元本票，係作為妨害家庭侵權行為之損害賠償，而非離婚
    時剩餘財產之分配。蓋若二百五十萬元之本票係剩餘財產分配，兩造又何須另外
    約定「雙方名下產物各歸所有，另一方不得有異」？且兩造既已約定「雙方名下
    產物各歸所有，另一方不得有異」，即明示一方對他方之財產，不得主張剩餘財
    產分配之權利，被上訴人又何能以所謂剩餘財產分配之二百五十萬元本票，向上
    訴人名下財產主張剩餘財產分配之權利？是上訴人指稱二百五十萬元之本票係剩
    餘財產分配，而非損害賠償云云，實不足採信。
  (二)再據上訴人陳稱：「被告（即被上訴人）當時表示已握有闕姓友人與原告（即上
    訴人）妨害家庭之證據，分別要闕姓友人及原告給付三百萬元及四百萬元之賠償
    費用予被告，否則即提出刑事告訴．．．」〔見上訴人原審九十一年七月三十一
    日起訴狀第三頁第三行〕、「原告（即上訴人）於八十六年六月十三日，在被告
    （即被上訴人）以對原告提出不實之通姦罪刑事告訴為要脅下，不得已始簽下系
    爭本票．．．」〔見上訴人原審九十一年九月二十七日準備一狀第三頁第二行〕
    等語，益證該二百五十萬元本票，係上訴人妨害家庭侵權行為之損害賠償，因協
    議書上沒有其他空白欄位，所以將該二百五十萬元賠償之約定列在第二條之空白
    欄內。
三、證據：援用第一審所提證據。
丙、本院依職權向財政部台北市國稅局、財政部財稅資料中心調閱上訴人八十六年度
    至九十一年度綜合所得稅納稅證明書等資料。
    理      由
一、本件上訴人起訴主張：兩造原為夫妻，後因個性不合而協議暫時分居，八十八年
    六月十二日晚間，被上訴人率人及台北市政府警察局南港分局玉成派出所管區員
    警強行闖入上訴人友人屋內後，強迫上訴人同意離婚，並要求上訴人給付離婚時
    剩餘財產之差額二百五十萬元，及簽發面額二百五十萬元之本票；雙方簽立離婚
    協議書時並記明於協議書上，此亦為兩造之真意。然上訴人於簽訂離婚協議書之
    當時，名下並無任何動產或不動產，上訴人根本無任何財產得依民法第一千零三
    十條之一之規定，於扣除婚姻關係存續中所負債務後，尚有剩餘之財產得分配予
    被上訴人；從而該離婚協議書第二條關於上訴人應給付剩餘財產差額二百五十萬
    元予被上訴人之約定，顯屬無效；亦即被上訴人對上訴人之二百五十萬元之剩餘
    財產分配請求權自始不存在。再本票之前後手間得主張原因關係之抗辯，系爭本
    票之原因關係二百五十萬債權既係不存在，本票債務自亦不存在；又系爭本票到
    期日為八十八年七月十三日，至今已因罹於時效而消滅，上訴人自無付款義務；
    故請求確認上開二百五十萬元債權以及本票債權不存在等語。
二、被上訴人則以：八十八年六月十三日凌晨，係因上訴人與訴外人闕嘉玉於台北市
    ○○路○段一一八巷八弄三號四樓通姦，遭被上訴人會同管區警員查獲，並帶回
    派出所處理，上訴人及訴外人闕嘉玉央求被上訴人以民事和解方式處理妨害家庭
    刑事案件，嗣兩造終以上訴人願賠償被上訴人二百五十萬元及兩願離婚為條件而
    和解。兩造於離婚協議書所訂上訴人應給付被上訴人二百五十萬元，係上訴人對
    被上訴人所為損害賠償之約定，並非有關剩餘財產分配之約定；且上訴人既稱離
    婚時名下無任何財產，又何能約定分配剩餘財產二百五十萬元予被上訴人，況兩
    造離婚協議書另有約定「雙方名下產物各歸所有，另一方不得有異」，可見上訴
    人同意支付二百五十萬元及簽發同金額之本票，係作為妨害家庭侵權行為之損害
    賠償，而非離婚時剩餘財產之分配，僅因已打好字之離婚協議書稿上沒有其他空
    白欄位，所以將二百五十萬元損害賠償金之約定記載於第二條後之空白欄位。再
    本件系爭本票到期日係八十八年七月十三日，被上訴人於九十一年六月十二日聲
    請強制執行，時效已然中斷，上訴人指稱被上訴人之票據請求權已罹於時效云云
    ，並不可取等語，資為抗辯。
三、查兩造於八十八年六月十三日簽訂和解書及離婚協議書，和解書上第一條約定兩
    造之和解條件：「如離婚協議書」；又離婚協議書第二條第一項約定上訴人須支
    付被上訴人二百五十萬元，兌現日期為八十八年七月十三日，開立本票一張等語
    ；上訴人並據此簽發發票日八十八年六月十三日、票面金額二百五十萬元、到期
    日八十八年七月十三日、票號四四九一一二號之本票一紙交付被上訴人之事實，
    有離婚協議書、和解書及存證信函各一件在卷為證（見原法院士簡卷第十二至十
    八頁），且為兩造所不爭執，堪信為真實。
四、上訴人主張前開離婚協議書所訂上訴人應交付被上訴人之二百五十萬元，係有關
    離婚後剩餘財產分配之約定，然因上訴人於離婚時並無剩餘財產可供分配，該約
    定無效，被上訴人自無二百五十萬元剩餘財產分配請求權，而上訴人簽發交付之
    本票業已時效完成，且該本票之原因關係既屬無效，上訴人自無對被上訴人付款
    之義務等語；此為被上訴人所否認，並以前揭情詞置辯。經查：
  (一)按民法第九十八條規定：「解釋意思表示，應探求當事人之真意，不得拘泥於所
    用之辭句。」，兩造於八十八年六月十三日簽訂離婚協議書，有關上訴人應交付
    被上訴人二百五十萬元及兌現日期為八十八年七月十三日之本票一紙之約定，固
    訂於離婚協議書第二條：「男、女雙方當事人，有關財產之分配方法約定如左：
    」文字記載之後，惟：
    (1)上訴人自認兩造係因被上訴人報警在台北市○○路○段一一八巷八弄三號四樓
      查獲其與闕嘉玉同處一室，被上訴人欲對其二人提出妨害家庭刑事告訴，始簽
      訂和解書及離婚協議書。其中和解書係兩造與闕嘉玉等三人共同簽訂，並載明
      係因為上訴人與闕嘉玉妨害家庭一案，三方達成和解後所為。其中兩造和解條
      件明定：「如離婚協議書」；至於被上訴人與闕嘉玉之部分，則由闕嘉玉賠償
      精神慰撫金一百五十萬元，並開立兌現日期八十八年六月廿一日之本票一紙，
      且約定在上訴人及闕嘉玉履行合約義務後，被上訴人須放棄對其二人民、刑事
      告訴權利（見系爭和解書）。
    (2)有關上訴人支付被上訴人二百五十萬元及簽發本票交付被上訴人之約定，固記
      載於離婚協議書第二條第一項「有關財產之分配方法約定」之後，惟細觀系爭
      離婚協議書上之文字記載，有打字及手寫二種字跡，而上開約定係以手寫方式
      記載於預留空白之第一行；且觀諸打字文字之用語、第二條預留四行留白欄位
      、第三條關於「所生子女」之約定欄留白二行部分，仍為空白，兩造並未填寫
      任何文字，以及由律師擔任見證人等情，則被上訴人主張兩造所使用之離婚協
      議書係屬已預先準備供不特定人使用之契約書稿，因協議離婚書稿上無其他空
      白欄位可供記載，故權宜記載於第二條關於財產之分配後之空白欄位，應屬可
      信。
    (3)又系爭離婚協議書第二條第二項另有：「雙方名下產物，各歸所有，另一方不
      得有異。」之約定，已有關於雙方離婚後財產分配之約定，復參照前述(1)、(2)
      之情形，可知該第一項上訴人支付被上訴人二百五十萬元及簽發本票交付被上
      訴人約定之真意，係關於損害賠償之約定，作為兩造之和解條件。是上訴人指
      稱該第一項約定係指雙方離婚後，剩餘財產之分配約定云云，並不足取。上訴
      人復未就兩造之上開支付二百五十萬元之約定有何其他無效或得撤銷之原因為
      舉證，被上訴人對上訴人之上開二百五十萬元之債權自屬確實存在。從而上訴
      人以兩造離婚後未有剩餘財產為由，請求確認上開二百五十萬元債權不存在云
      云，自屬無據。
  (二)上訴人簽發發票日八十八年六月十三日、票面金額新二百五十萬元、到期日八十
    八年七月十三日、票號四四九一一二號之系爭本票之原因關係既確係存在，已如
    前述；則上訴人以系爭本票之原因關係不存在為由，請求確認系爭本票債權不存
    在，自無可取。
  (三)次按民法第一百四十四條第一項所定關於時效完成後之效力，係採抗辯權發生主
    義，債權於時效完成後，僅債務人於債權人請求時得拒絕給付而已，其債權本身
    仍然存在；債權人對於債務人之本票債權，縱經時效完成，其本票債權並不因而
    歸於消滅，債務人主張債權人就系爭本票之債權因罹於時效而消滅，據以提起確
    認兩造間就系爭本票之債權不存在之訴，自非正當（最高法院七十九年度台上字
    第一九一九號判決意旨參照）。上訴人主張由其所簽發交付被上訴人之系爭本票
    ，到期日八十八年七月十三日，已因時效完成而無付款義務等語。惟依前所述，
    本票時效完成後之效力，僅係票據債務人於執票人提示票據請求付款時，得拒絕
    給付而已，其本票債權並不因而消滅；則不論系爭本票之請求權時效是否完成，
    本票債權均仍存在。上訴人以系爭本票請求權之時效已完成為由，請求確認兩造
    系爭本票債權不存在云云，亦屬無據。
五、綜上所述，上訴人以兩造離婚協議書約定交付之二百五十萬元係屬剩餘財產分配
    ，因其當時並無財產可供分配，應認該剩餘財產分配約定無效；以及依上開約定
    所交付被上訴人之系爭本票原因關係不存在，且票據請求權時效已完成為由，請
    求確認被上訴人二百五十萬元債權及本票債權均存在，即非正當。原審為上訴人
    敗訴之判決，理由雖未儘相同，惟結論並無二致，仍應認上訴為無理由，予以駁
    回。
六、兩造其餘攻擊、防禦方法及所為之立證，與判決之結果不生影響，無庸再一一論
    究，併此敘明。
七、據上論結，本件上訴為無理由，依民事訴訟法第四百四十九條第一項、第七十八
    條，判決如主文。
中　　　華　　　民　　　國　　九十三　　年　  　一　　　月　　　十三　　日
                              臺灣高等法院民事第十五庭
                                　　　審判長法  官　劉  靜  嫻
                                  　　　　　法  官　李  錦  美
                                  　　　　　法  官　陳  昆  煇
正本係照原本作成。
如不服本判決，應於收受送達後二十日內向本院提出上訴書狀，其未表明上訴理由者
，應於提出上訴後二十日內向本院補提理由書狀（均須按他造當事人之人數附繕本）
上訴時應提出委任律師或具有律師資格之人之委任狀；委任有律師資格者，另應附具
律師資格證書及釋明委任人與受任人有民事訴訟法第四百六十六條之一第一項但書或
第二項（詳附註）所定關係之釋明文書影本。
中　　　華　　　民　　　國　　九十三　　年　　　一　　　月　　　十三　　日
　　　　　　　　　　　　　　　　　　　　　　書記官  李  佳  樺
附註：
民事訴訟法第四百六十六條之一（第一項、第二項）：
對於第二審判決上訴，上訴人應委任律師為訴訟代理人。但上訴人或其他法定代理人
具有律師資格者，不在此限。
上訴人之配偶、三親等內之血親、二親等內之姻親，或上訴人為法人、中央或地方機
關時，其所屬專任人員具有律師資格並經法院認為適當者，亦得為第三審訴訟代理人
。
